【裁判字號】    99,消債更,137
【裁判日期】    990511
【裁判案由】    聲請更生程序
【裁判全文】
臺灣高雄地方法院民事裁定           99年度消債更字第137號
聲  請  人  甲○○
上列當事人因消費者債務清理事件聲請更生，本院裁定如下：
    主  文
聲請駁回。
聲請費用由聲請人負擔。
    理  由
一、聲請意旨略以：聲請人因消費借貸、信用卡契約、保單借款
    等原因對如附表所示債權人負有新臺幣（下同）1,838,589
    元債務。聲請人為謀清理債務，於民國95年5 月與最大債權
    金融機構台新國際商業銀行股份有限公司（下稱台新銀行）
    以「80期，利率0.00 %，每月清償25,893元」為條件成立協
    商，惟聲請人每月薪資僅有30,000元左右，上開條件實難負
    擔，然因友人承諾願意幫忙支付始得履行，及至97年4 月消
    費者債務清理條例（下稱本條例）施行後，該友人以聲請人
    可聲請更生為由，不再協助分擔，聲請人因此被迫毀諾。聲
    請人已有不能清償債務之情事，爰依法聲請更生。
二、為使負債務之消費者得依本條例所定程序清理其債務，以調
    整其與債權人及其他利害關係人之權利義務關係，保障債權
    人之公平受償，謀求消費者經濟生活之更生及社會經濟之健
    全發展，特制定本條例；債務人對於金融機構因消費借貸、
    自用住宅借款、信用卡或現金卡契約而負債務，在聲請更生
    或清算前，應提出債權人清冊，以書面向最大債權金融機構
    請求協商債務清償方案，並表明共同協商之意旨；協商成立
    者，應以書面作成債務清償方案，由當事人簽名、蓋章或按
    指印；債務人與金融機構協商成立者，不得聲請更生或清算
    。但因不可歸責於己之事由，致履行顯有重大困難者，不在
    此限；本條例施行前，債務人依金融主管機關協調成立之中
    華民國銀行公會會員，辦理消費金融案件無擔保債務協商機
    制與金融機構成立之協商，準用前項之規定；債務人不能清
    償債務或有不能清償之虞者，得依本條例所定更生或清算程
    序，清理其債務。上開規定分別為本條例第1 條、第151 條
    第1 項、第4 項前段、第5 項、第6 項及第3 條所明文，按
    本條例之立法意旨，在於避免已陷入經濟上困境之消費者，
    於惡性循環之債務窘境中自生自滅，而衍生嚴重之社會問題
    ，難以維持安定之社會經濟秩序，故為兼顧債權人、債務人
    雙方之利益，對陷於經濟上困境之消費者，乃允其於本條例
    施行後，得選擇以重建型之更生程序或清算型之清算程序清
    理其債務，藉以妥適調整債務人與債權人及其他利害關係人
    間之權利義務關係，保障債權人獲得公平受償，並謀求消費
    者經濟生活之重建復甦機會。惟對於在本條例施行前已與金
    融機構協商成立之債務人，若非因不可歸責於己之事由，致
    履行顯有重大困難，僅係為圖謀減免債務，而不為債務之履
    行，自有違債權契約為誠信契約之本旨，故依本條例第151
    條第6 項準用同條第5 項前段之規定，不得聲請更生或清算
    ，始能避免債務人任意毀諾已成立之協商，濫用更生或清算
    之裁判上債務清理程序，肇致道德危險。而所謂「不可歸責
    於己之事由」，難以一概而論，應斟酌債務人毀諾時之情事
    判斷之，如客觀上聲請人之支出增多，或收入、收益減少，
    非其成立協商時所能預期，又如協商成立時所定之條件過苛
    ，超越債務人之負擔能力而客觀上履行不能，或雖未超過債
    務人之所得，然留與債務人使用之資金過少，使債務人無法
    維持基本生活，均屬之。若債務人確係因「不可歸責於己之
    事由」而毀諾，法院始繼續審酌本條例第3 條所定更生或清
    算實質要件，判斷債務人是否確有「不能清償債務或有不能
    清償債務之虞」，以定准駁。
三、經查：
（ㄧ）依聲請人勞工保險被保險人投保資料表所示，聲請人自89
      年6 月起即於春兆企業股份有限公司（下稱春兆公司）任
      職，投保薪資由24,000元迭經調升至31,800元，可知其就
      業狀況穩定（本院卷第30頁參照）。再據財政部台灣省南
      區國稅局綜合所得稅各類所得資料清單所示，聲請人94年
      至97年平均每月所得為35,531元、34,624元、34,625元（
      本院卷第34至36頁參照），另據聲請人98年1 月至12月（
      缺6 月份資料，故以11個月計算）薪資單影本，其於98年
      含獎金計算平均每月所得為36,678元（本院卷第49至51頁
      參照），由是可知聲請人最近四年之每月所得穩定，平均
      概略為35,000元，則聲請人所云「每月僅有30,000元左右
      薪水」乙情（本院卷第2 頁、第46頁參照），並非可採。
（二）聲請人雖主張每月扶養父母二人共需支出5,000 元（本院
      卷第8 頁參照），惟據財政部台灣省南區國稅局綜合所得
      稅各類所得資料清單及財政部台灣省南區國稅財產歸屬資
      料清單所示，其父雖已年屆67歲，而於96年、97年全年所
      得仍有604,880 元、1,190,730 元，且名下財產有房屋、
      土地、田賦、股票等，總額達5,378,525 元；而就聲請人
      母親雖亦年屆69歲，96年、97年全年所得仍有2,601,625
      元、4,881,512 元，名下財產總額亦達6,571,300 元（本
      院卷第54至62頁參照），按民法第1117條規定「受扶養權
      利者，以不能維持生活而無謀生能力者為限。前項無謀生
      能力之限制，於直系血親尊親屬，不適用之。」，聲請人
      對父母須負扶養義務之前提為其父母「不能維持生活」，
      揆諸前揭資料，聲請人父母之經濟狀況與聲請人「每月平
      均所得35,000元且名下無任何財產」之情狀相較（本院卷
      第33頁參照），聲請人父母之資力顯優於聲請人亦難認有
      「不能維持生活」之情事，自難認有受扶養之權利，是聲
      請人主張每月須扶養父母支出5,000 元，即難認有理。
（三）聲請人主張其每月必要生活費用之項目有「交通費用」、
      「水電費」、「電信費」及「膳食費」，共計9,550 元，
      （本院卷第7 頁參照）核其數目尚未逾內政部依據社會救
      助法第4 條規定所制訂公告之99年度臺灣省（含高雄縣）
      低收入戶最低生活費用9,829 元，故雖未能提供詳細單據
      ，項目亦非無疑，然應尚屬可採。
（四）綜上，則聲請人於97年4 月間毀諾時，其每月平均所得扣
      除自己必要生活費用後尚餘25,450元【計算式：00000-00
      00=25450】，與協商條件「80期，利率0.00 %，每月清償
      25,893元」相距無幾，衡以聲請人與父母同住，無需支出
      租金（本院卷第107 頁參照）、無依法應受其扶養之人，
      年方35歲，就業與所得均甚穩定等情狀以觀，僅須略為縮
      減自己之生活程度即可獨力負擔，據此難認聲請人主張「
      因友人承諾願意幫忙支付，債務人才勉為同意還款條件」
      此情為真，從而，聲請人主張「該友人即以聲請人可聲請
      更生為由，不再幫忙分擔，債務人因此被迫毀諾」，亦難
      採信（本院卷第2 頁、第46頁參照），聲請人既已負有債
      務，本即應本於誠信盡其最大努力謀求清償，若非因不可
      歸責於己之事由，致履行顯有重大困難，僅係為圖謀減免
      債務，而不為債務之履行，自有違本條例第151 條第6 項
      規定之本旨，揆諸前揭說明，聲請人既尚可負擔協商條件
      ，即難認聲請人係因「不可歸責於己之事由」而毀諾，倘
      仍准予更生，顯有違本條例之立法目的。末按，聲請人縱
      履行有所不便，亦應再循個別協商管道與債權人協商還款
      條件，要非得逕以更生規避清償債務之責，併予敘明。
四、據上論結，本件聲請人依原協商條件履行非有重大困難，且
    非因不可歸責於己之事由而毀諾，核其更生聲請係屬要件不
    備，應予駁回。
五、依消費者債務清理條例第11條第1 項、第8 條前段，裁定如
    主文。
中    華    民    國    99    年    5     月    11    日
                        民事第四庭  法  官  陳樹村
上為正本係照原本作成。
如不服本裁定，應於裁定送達後10日內，以書狀向本院提出抗告
，並繳納抗告費新臺幣1千元。
中    華    民    國    99    年    5     月    11    日
                                書  記  官  葉姿敏
附表：
┌──────┬─────────────┬──────┐
│ 債權人名稱 │     債權額（新臺幣）     │  發生原因  │
├──────┼─────────────┼──────┤
│台北富邦銀行│                  43,000元│ 消費性借貸 │
├──────┼─────────────┼──────┤
│國泰世華銀行│                 292,237元│ 消費性借貸 │
├──────┼─────────────┼──────┤
│  荷蘭銀行  │                 153,693元│ 消費性借貸 │
├──────┼─────────────┼──────┤
│  新光銀行  │                   9,000元│ 消費性借貸 │
├──────┼─────────────┼──────┤
│  遠東銀行  │                 228,541元│ 消費性借貸 │
├──────┼─────────────┼──────┤
│  台新銀行  │                 488,309元│ 消費性借貸 │
├──────┼─────────────┼──────┤
│  大眾銀行  │                  17,000元│ 消費性借貸 │
├──────┼─────────────┼──────┤
│  日盛銀行  │                 277,000元│ 消費性借貸 │
├──────┼─────────────┼──────┤
│  南山人壽  │                 329,809元│  保單借款  │
└──────┴─────────────┴──────┘

司法院資訊處製作；財團法人民間司法改革基金會備份。
